【裁判字號】    95,台上,2366
【裁判日期】    951026
【裁判案由】    履行契約
【裁判全文】
最高法院民事判決            九十五年度台上字第二三六六號
上  訴  人  朋德股份有限公司
法定代理人  甲○○○
訴訟代理人  陳 松 棟律師
上  訴  人  宏遠興業股份有限公司
法定代理人  乙 ○ ○
訴訟代理人  林 華 生律師
上列當事人間請求履行契約事件，兩造對於中華民國九十二年九
月二十三日台灣高等法院台南分院第二審判決（九十二年度上字
第三九號），各自提起上訴，本院判決如下：
    主  文
原判決關於駁回上訴人朋德股份有限公司請求菌種藥劑費用新台
幣貳佰玖拾貳萬柒仟參佰貳拾陸元本息之訴暨該訴訟費用部分廢
棄，發回台灣高等法院台南分院。
上訴人朋德股份有限公司其他上訴及上訴人宏遠興業股份有限公
司之上訴均駁回。
第三審訴訟費用，關於駁回其他上訴及上訴部分，由上訴人各自
負擔。
    理  由
本件上訴人朋德股份有限公司（下稱朋德公司）起訴主張：伊於
民國八十八年三月二日與對造上訴人宏遠興業股份有限公司（下
稱宏遠公司）就該公司之「織布一、二廠廢水回收再利用處理設
備安裝工程」，簽訂承攬工程合約書（下稱設備安裝合約），已
於約定之四十五個工作天內全部完工驗收合格並辦妥保固手續，
惟尚有第五期工程款新台幣（下同）三百四十三萬三千五百元（
含營業稅，下同），未獲宏遠公司給付。另兩造於八十八年九月
六日簽訂「織布廢水回收再使用處理系統工程規劃與設計」工程
合約書（下稱規劃設計合約），由宏遠公司委伊進行織布廠廢水
回收再使用生物處理試驗及回收處理場之施工指導、試車技術輔
導與人員培訓，約定工程款一百萬元，分五期給付。宏遠公司除
支付第一至四期工程款外，其他第五期工程款十五萬七千五百元
，暨應由該公司負擔之廢水回收利用生物處理系統所需之菌種及
藥品費用（下稱菌種藥劑費用）四百八十三萬四千七百六十二元
，亦均拒絕給付。為此依契約之法律關係，求為命宏遠公司給付
八百四十二萬五千七百六十二元及自九十年十一月九日（訴狀繕
本送達翌日）起加付法定遲延利息之判決（第一審判命上訴人宏
遠公司給付上訴人朋德公司四百八十三萬四千七百六十二元本息
，駁回朋德公司其餘之訴。兩造各就所受不利判決部分，提起第
二審上訴。原審除維持第一審所命宏遠公司給付一百九十萬七千
四百三十六元之本息，駁回宏遠公司該部分之上訴外，其餘部分
均為朋德公司敗訴之判決，分別駁回其訴及上訴）。
上訴人宏遠公司則以：系爭設備安裝合約中之「織一廠」，朋德
公司迄未著手規劃；至「織二廠」部分，雖完成硬體設備安裝，
惟自訂約起至九十年五月十六日止，長達二年二個月之期間，回
收再利用之水質尚未達到約定之驗收標準。經伊於九十年五月十
六日之驗收會議（下稱驗收會議），催告該公司於一星期內，提
出伊滿意之新處理對策及完成期限，仍未據提出，伊已去函終止
合約，朋德公司猶依該合約請求伊給付工程尾款，即非有理。又
規劃設計合約之第五期工程款，必待朋德公司完成全部設備安裝
，及回收處理場試車、技術輔導與人員之培訓後，伊始負支付之
責。乃朋德公司既未完成各該工作，請求伊支付第五期工程尾款
，亦屬無理。此外，依設備安裝及規劃設計合約之相關約定，菌
種藥劑費，本應由朋德公司自行負擔。縱伊曾盼該公司儘速盡力
完工而承諾負擔試車階段之費用，仍以九十年一月起之費用部分
為限。嗣因朋德公司並未依驗收會議結論，於九十年五月二十八
日前提出新對策，依該會議之約定，即應由其自行負擔所有費用
。朋德公司請求伊負擔該費用，自屬無據等語，資為抗辯。
原審以：兩造於八十九年九月六日重訂之「設備安裝」合約，約
定工期為四十五個工作天，工程款一千零九十萬元，分五期給付
，其中第五期款應於全部完工驗收合格，辦妥保固手續後結算。
關於回收水質之驗收標準為ＰＨ：70±0.2 ，導電度：300—460
，ＣＯＤ30㎎∕Ｌ以下。上訴人宏遠公司已給付第一至四期工程
款，尚有第五期款三百四十三萬三千五百元迄未給付。兩造另又
簽訂「規劃設計」合約，由宏遠公司委由朋德公司進行織布廠廢
水回收再使用生物處理試驗及回收處理場施工指導、試車技術輔
導與人員培訓，工程款一百萬元，亦分五期給付。第五期款十五
萬七千五百元，於完成回收處理場試車、技術輔導與人員培訓後
支付。朋德公司已於八十九年五月初完成設備構造之安裝，同年
五月十五日完成處理設備運轉之空白試車，五月十七日開始進行
菌種馴養。嗣於系爭驗收會議中，宏遠公司要求朋德公司於一週
內提出「新處理對策及期限」，朋德公司雖於八十九年五月二十
五日提出「階段說明書」，惟宏遠公司並不滿意，於九十年六月
二十二日寄交存證信函，為終止上開合約之意思表示，拒付第五
期工程款及菌種藥劑費用等事實，均為兩造所不爭執。綜觀系爭
設備安裝合約，係由朋德公司先進行試驗、規劃設計，提出試驗
成果報告，供宏遠公司評估成效，始決定委由朋德公司處理。而
歷經簽訂、補訂及重訂合約之過程，並參酌朋德公司本應於土木
工程完工，經宏遠公司通知後七日內動工，於四十五個工作天完
成之工期約定。暨該合約於第二十一條第二項、第八條第二項第
六款，特別以手寫方式，約定：「回收再利用水質驗收標準為：
「ＰＨ：70±0.2 ，導電度：300—460，ＣＯＤ30㎎∕Ｌ以下」
、「……，如無法達到回收再利用處理水驗收條件標準，尾款工
程款三成，無法給付」等情，足見該設備安裝合約所約定之四十
五天工期，非僅指硬體設備完成安裝而言，尤須於該硬體設備完
成安裝後，經試車而達到合約書第二十一條第二項所定之回收再
利用水質之驗收標準。是依卷附水質檢測日報表及彙總表所載，
朋德公司既未能於約定之四十五天工期內完成驗收，甚至迄其所
自訂之八十九年七月十五日止，亦未達到約定之水質驗收標準。
再經宏遠公司於九十年五月十六日之驗收會議中，限期命其於同
年五月二十五日前（提出新對策）改善，否則即終止合約。朋德
公司仍未能改善並達驗收標準，則宏遠公司以朋德公司給付遲延
，於九十年六月二十二日以存證信函之寄送，終止系爭設備安裝
合約，於法即無不合。至兩造於九十年四月十一日、五月十六日
召開之檢討會，僅在尋求解決無法達到驗收標準之道，非放寬（
展延）原訂工期。又兩造並未約定宏遠公司於朋德公司試車期間
，應提供如何之水質，朋德公司復未舉證證明宏遠公司故意放流
高毒性之供給水，致其難以依限達到約定之驗收標準。其辯稱該
四十五天工期，純指硬體設備完成安裝；及宏遠公司已同意展延
工期，或因宏遠公司以不正當方法導致朋德公司無法達到驗收標
準，依法應視為已達驗收標準云云，均無足取。於宏遠公司合法
終止系爭設備安裝合約後，朋德公司猶依該合約之約定，請求宏
遠公司給付第五期工程尾款三百四十三萬三千五百元之本息，自
屬無理。再者，水質符合驗收標準，與朋德公司依系爭規劃設計
合約所負技術輔導及人員培訓義務之履行，密不可分。朋德公司
既迄未能達到約定之水質驗收標準，即無可能進行並完成技術輔
導及人員培訓，其依規劃設計合約，請求宏遠公司給付第五期工
程款十五萬七千五百元之本息，亦非有理，不應准許。另依兩造
於八十八年九月六日簽訂之「規劃設計」合約第一條（工作內容
）第三項約定，對照「設備安裝」合約第四條第二項之約定以觀
，關於菌種藥劑，屬朋德公司為完成工作所需之材料，該費用原
應由其自行負擔。縱宏遠公司為期盼朋德公司儘速盡力完工而承
諾予以負擔，但參諸宏遠公司僅就朋德公司開立之九十年一月以
後請款發票為付款，並未執朋德公司八十九年十二月以前之五月
至十一月間請款發票核報稅賦。再審酌驗收會議之紀錄，兩造已
約定：「如朋德公司有新對策，宏遠公司願再付藥劑費一個月」
，且於該新對策上註明五月二十八日上午十時前（其下以括號註
明「宏遠公司可接受」）、「如超出期限費用由朋德公司負擔」
，而朋德公司仍未能於九十年五月二十八日上午十時前，提出宏
遠公司可接受之新對策等情，足見宏遠公司僅承諾負擔自九十年
一月起至同年五月二十七日止，合計一百九十萬七千四百三十六
元之費用。朋德公司請求宏遠公司給付菌種藥劑費用，除該一百
九十萬七千四百三十六元本息部分，應予准許外，其餘部分，均
屬無理。乃就第一審所為朋德公司勝訴部分之判決（宏遠公司應
給付菌種藥劑費用四百八十三萬四千七百六十二元本息），一部
維持（一百九十萬七千四百三十六元本息）一部廢棄（二百九十
二萬七千三百二十六元本息），分別駁回宏遠公司之上訴及朋德
公司之訴。並駁回朋德公司對第一審判決其敗訴部分（第五期工
程款三百四十三萬三千五百元及十五萬七千五百元本息）之上訴
。
廢棄發回部分（即上訴人朋德公司請求上訴人宏遠公司給付菌種
藥劑費用二百九十二萬七千三百二十六元本息部分）：
按解釋意思表示，應探求當事人之真意，不得拘泥於所用之辭句
，為民法第九十八條所明定。故於解釋契約時，應斟酌立約當時
之情形，及一切證據資料以為斷定之標準，庶不失其真意。而解
釋契約固屬事實審法院之職權，惟其解釋如違背法令或有悖於論
理法則或經驗法則，自非不得以其解釋為不當，援為上訴第三審
之理由（本院八十三年台上字第二一一八號判例參照）。本件兩
造間所訂系爭「規劃設計」合約（一審卷第一宗二四頁）第一條
（工作內容）第三項僅約定：土木工程建築結構及建造由甲方（
宏遠公司）「負責」，其它回收處理系統硬體設備及試車菌種由
乙方（朋德公司）「負責」等旨，似未約明各該相關材料之費用
應由何方「負擔」。且系爭「設備安裝」合約與「規劃設計」合
約既分屬不同之契約，該設備安裝合約（同上卷宗一九頁）第四
條（工程內容）第二項又僅約定：除供給材料者外，本工程所需
材料……等均由承包人（朋德公司）「負責辦理」。再參諸「規
劃設計」合約之承攬總金額僅「一百萬元」，惟朋德公司迄已支
出高達「四百八十三萬四千七百六十二元」之菌種及藥劑費用，
未見宏遠公司爭執等情，則原審解釋「規劃設計」合約之相關約
定，謂系爭菌種藥劑費用原應由朋德公司負擔云云，是否與經驗
法則無違？即有再事推求之餘地。原審未遑詳予調查審認，遽為
上訴人朋德公司不利之判決，已嫌速斷。況朋德公司主張：關於
廢水回收處理系統所需之菌種藥劑費用，屬系統作業所需，其價
格業經事先傳真予宏遠公司確認，於該等物品進場時又經宏遠公
司現場工作人員簽認其數量。伊並逐月開立九十年一月至五月之
發票請款，宏遠公司亦已支付（九十年）一、二月之款項。凡此
，足認系爭菌種藥劑費用應由宏遠公司負擔。至於宏遠公司自定
之所謂九十年五月十六日驗收會議，命伊於同年五月二十五日提
出新處理對策及期限等，核係宏遠公司片面所為之無稽要求，伊
得不予理會等語（一審卷第一宗八○頁、第二宗一九四頁），並
據提出傳真、馴養加藥紀錄表及簽收單、統一發票、電匯對帳單
等為證（同上卷第一宗八三頁至一三五頁），核屬重要之攻擊防
禦方法。原判決疏未於理由項下說明其取捨之意見，徒以宏遠公
司未執朋德公司八十九年十二月以前之五月至十一月之請款發票
核報稅賦，及朋德公司未依九十年五月十六日之驗收會議紀錄之
註記，於同年五月二十八日上午十時前，提出宏遠公司可接受之
新對策，而為朋德公司敗訴之判決，亦有判決不備理由之違誤。
朋德公司上訴論旨，指摘原判決此部分為不當，求予廢棄，非無
理由。
駁回上訴部分（即朋德公司請求「設備安裝」及「規劃設計」合
約之第五期工程款分別為三百四十三萬三千五百元、十五萬七千
五百元之本息；暨宏遠公司應給付菌種藥劑費用一百九十萬七千
四百三十六元本息部分）：
原審依其採證認事及解釋契約之職權行使，所為：系爭設備安裝
合約所定四十五天之工期，非僅指硬體設備完成安裝，更須經試
車達到該合約特別約定之回收再利用水質之驗收標準。朋德公司
迄約定之工期屆滿或其自訂完成日前，均無法達到驗收標準，業
經宏遠公司催告後合法終止該合約，朋德公司猶依合約關係，請
求宏遠公司給付第五期工程款三百四十三萬三千五百元之本息，
自屬無理。因朋德公司完成之工作尚未達到回收再利用水質之驗
收標準，即難謂已依系爭規劃設計合約履行對宏遠公司技術輔導
及人員培訓之義務，其依該合約第四條之約定，請求宏遠公司給
付第五期款十五萬七千五百元本息，亦屬無理，均不應准許。惟
菌種藥劑費用部分，宏遠公司既承諾負擔九十年一月至同年五月
二十七日止之菌種藥劑費用，朋德公司請求宏遠公司給付該部分
費用一百九十萬七千四百三十六元之本息，即應准許等論斷。因
而維持第一審所命宏遠公司給付朋德公司一百九十萬七千四百三
十六元（本息），並駁回朋德公司請求宏遠公司給付工程尾款（
即三百四十三萬三千五百元及十五萬七千五百元本息）部分之判
決，駁回朋德公司之上訴及宏遠公司其餘上訴，經核於法洵無違
誤。兩造上訴意旨，各自指摘原判決該對其不利部分為不當，聲
明廢棄，均非有理。至於原判決主文第一項所載「原判決關於命
上訴人宏遠興業股份有限公司給付超過新台幣一百九十萬七千四
百三十六元部分……廢棄」，經審酌其判決理由，顯係「……一
百九十萬七千四百三十六元『本息』」之誤，核屬原審法院應另
以裁定更正之範疇，尚與原判決該部分是否違背法令無涉，附此
指明。
據上論結，本件朋德公司之上訴為一部有理由，一部無理由。宏
遠公司之上訴為無理由。依民事訴訟法第四百七十七條第一項、
第四百七十八條第二項、第四百八十一條、第四百四十九條第一
項、第七十八條，判決如主文。
中    華    民    國  九十五  年    十    月  二十六  日
                      最高法院民事第四庭
                          審判長法官  蘇  茂  秋
                                法官  王  仁  貴
                                法官  劉  靜  嫻
                                法官  劉  福  來
                                法官  黃  秀  得
      本件正本證明與原本無異
                                      書  記  官
中    華    民    國  九十五  年   十一   月    八    日
                                                      ｊ


司法院資訊處製作；財團法人民間司法改革基金會備份。
